【裁判字號】    90,自更,2
【裁判日期】    920227
【裁判案由】    偽造文書
【裁判全文】
台灣士林地方法院刑事判決                              九十年度自更字第二號
    自    訴    人  丁○○    住台北市○○區○○路一一五號
    被          告  甲○○    .
右列被告因偽造文書案件，經自訴人提起自訴（八十九年度自字第二三九號），經本
院判決管轄錯誤後，自訴人提起上訴，經台灣高等法院撤銷原判決，發回更審（九十
年度上訴字第二三號），及自訴人追加自訴，本院判決如左：
    主  文
甲○○、丙○○○均無罪。
    理  由
一、本件自訴意旨略以：被告甲○○、丙○○○未得自訴人丁○○、乙○○○二人之
    同意，基於共同之犯意聯絡，於民國八十四年十月間在台北市北投區偽刻自訴人
    二人之印章，蓋用於如附表所示分屬自訴人二人所有不動產之申請過戶資料上（
    含土地登記申請書、土地建築改良物買賣所有權移轉契約書、公證書），而偽造
    自訴人二人之印文，復分別於八十四年十二月八日以虛構之買賣為登記原因，持
    向台中市中興地政事務所，將分屬丁○○、乙○○○二人所有前述不動產移轉登
    記予被告丙○○○，足生損害於登記機關所掌公文書之真正及自訴人二人之權益
    ，因認被告二人共同涉有刑法第二百十條、第二百十六條、第二百十七條偽造文
    書罪嫌云云。
二、訊據被告二人均堅決否認有前揭偽造文書、印文犯行，被告甲○○辯稱：伊與被
    告丙○○○之夫李正雄、自訴人丁○○三人係兄弟關係，三人合夥經營曄順機械
    工程有限公司（下稱曄順公司，被告甲○○為負責人），八十年十月間並共同投
    資台中市○○○路○段一百二十六號新建七樓住宅大樓，所出資金各約為三千二
    百萬元、四千七百萬元及二千二百一十萬元，於興建完工後，依出資金額各配得
    四戶、七戶及七戶房屋，自訴人丁○○將其所配得之房屋登記在自訴人二人及其
    子女名下。惟自訴人丁○○所出資之二千二百一十萬元中之九百萬元部分，係自
    訴人丁○○向第一銀行丹鳳分行之貸款（被告甲○○為連帶保證人），嗣因房屋
    出售情形不佳，公司發生虧損，自訴人丁○○心生反悔，既不分擔公司之虧損，
    復要求代清償上開貸款，被告甲○○等人只好承擔該貸款債務，陸續清償本息。
    而因上開情事，自訴人丁○○投資金額減少為一千三百萬元，另斟酌公司虧損情
    形，及被告丙○○○售地提供資金約四千萬元予曄順公司，兩造協議由自訴人保
    留三戶給其子女，一戶先前即已出賣他人清償公司債務，其他三戶即如附表所示
    不動產則過戶予提供資金之被告丙○○○。該不動產之過戶，係由自訴人丁○○
    於過戶申請文件上蓋章後，連同渠夫妻二人之印鑑證明等證件交伊委由代書辦理
    ，伊接獲自訴人丁○○所交予之過戶資料等物時不疑有他，隨即持交代書辦理過
    戶，根本未曾詳看自訴人二人所蓋之印文是否與印鑑證明上之印文相符。另前開
    辦理過戶手續，均由被告甲○○一人委託代書辦理，被告丙○○○對於過戶細節
    不知情等語。被告丙○○○則辯稱：被告甲○○因曄順公司營運狀況不佳，商得
    伊同意售地，先後借予曄順公司三千八百十萬元，嗣因該公司一時無力償還，被
    告甲○○乃與伊商量稱，先將分配登記在自訴人二人名下之房屋過戶予伊抵償部
    分債款，俟公司有盈餘後再為處理。伊應允，並提供身分證、印鑑證明等辦理過
    戶證件交被告甲○○辦理過戶，伊未經手任何自訴人之證件，前開不動產辦理過
    戶情形伊不知情等語。
三、自訴人二人指述被告二人涉有右揭犯嫌，無非以自訴人二人之指訴，及前開不動
    產之過戶資料中土地登記申請書、土地建築改良物買賣所有權移轉契約書等申請
    文件上自訴人二人部分之印文，經本院送請國防部憲兵司令部刑事鑑識中心鑑驗
    結果，與台北市北投區戶政事務所自訴人二人所留存之印鑑印文不符為其主要論
    據。
四、按犯罪事實應依證據認定之，無證據不得推定其犯罪事實，又不能證明被告犯罪
    者，應諭知無罪之判決，刑事訴訟法第一百五十四條、第三百零一條第一項分別
    定有明文。又刑事訴訟法上所謂認定犯罪事實之證據，係指足以認定被告確有犯
    罪行為之積極證據而言（最高法院二十九年上字第三一○五號判例參照）。
五、查被告甲○○、被告丙○○○之夫李正雄及自訴人丁○○三人係兄弟關係，該三
    人合夥曄順公司，八十年十月間並共同投資興建台中市○○○路七樓住宅大樓，
    自訴人丁○○出資約為二千二百一十萬元，興建完工後，依出資金額渠三人各配
    得四戶、七戶及七戶房屋（包含本件自訴人夫妻名下如附表所示之三戶房屋），
    惟自訴人丁○○所出資之二千二百一十萬元中之九百萬元係向第一銀行丹鳳分行
    貸款所得；及本件自訴人二人所有如附表所示房屋三戶，由被告甲○○委託代書
    於八十四年十二月八日以買賣為登記原因，申請辦理移轉登記予被告丙○○○，
    並於同月十三日辦理移轉登記完畢之事實，已為兩造所不爭執，並有台中市中興
    地政事務所九十年四月四日中興地所四八六四號函所附土地登記申請書、契稅繳
    款書、土地增值稅免稅證明書、土地建築改良物買賣所有權移轉契約書、公證書
    、戶口名簿影本、印鑑證明、承諾書、土地所有權狀、建築改良物所有權狀及被
    告丙○○○之身分證、借據、借款聲明書、切結書、土地及建物登記簿謄本等件
    在卷可稽，本件兩造爭點在於前開不動產之辦理過戶予被告丙○○○，究係出於
    自訴人二人同意，抑為被告二人所偽造乙節。經查：
（一）前述過戶申請資料中之土地登記申請書、土地建築改良物買賣所有權移轉契約
      書上自訴人二人之印文，經本院送請國防部憲兵司令部刑事鑑識中心鑑驗結果
      ，固與台北市北投區戶政事務所自訴人二人所留存之印鑑印文不符，有該中心
      九十年度十月二十五日（九○）綱得字第一三八五七號鑑驗通知書在卷可參。
      惟按，我國法律對於國人可持有印章之數量並無限制，且依國人生活習慣，為
      順應不同場合、不同用途，一個人通常均有好幾個印章，甚至相同字體之印章
      同時擁有好幾個，本件自不得僅憑前述過戶申請文件上自訴人二人之印文與渠
      等留存於戶政事務所之印文不符，即遽論該印章確非自訴人二人所有。再所謂
      偽造，通常均係模仿原物，外觀上與原物十分相像，令人難以分辨真假。又現
      今刻印技術非常發達，如以印鑑證明上之印文交予電腦刻印，所刻製之印章蓋
      用後之印文可達以假亂真之程度，非通常肉眼所得辨識。然查，前開過戶申請
      文件（含公證請求書）上之自訴人二人印文，與前開戶政事務所所出具印鑑證
      明字體相同，如未仔細核對，固不易察覺，然稍加用心核對，仍可發現二者之
      筆劃粗細、落點位置不同，顯為不同印章所蓋出，其不待鑑定，僅憑肉眼即可
      確定。而前述三戶房屋過戶予被告丙○○○時所需之印鑑證明，均係自訴人丁○○所交予，已經自訴人丁○○坦承在卷，且該印鑑證明上之印文，經本院送
      請國防部憲兵司令部刑事鑑識中心鑑驗結果，與自訴人二人留存於台北市北投
      區戶政事務所之印文亦屬相符，有前揭鑑驗通知書在卷可據，足認該印鑑證明
      係屬真正，且確為自訴人丁○○所交予無訛。是被告甲○○手上既持有自訴人
      二人之印鑑證明，則其苟有意偽刻自訴人二人印章，當請印舖依印鑑證明上之
      印文照刻，則其所刻得之印章應屬維妙維肖，然前述過戶申請文件上之印文，
      竟僅憑一般人之肉眼即可分辨出與印鑑證明之印文不同，如謂被告二人偽造自
      訴人二人之印章，蓋用於過戶申請文件上，核與常理即有違背。
（二）再按，告訴人之告訴（自訴人之自訴亦同），係以使被告受刑事訴追為目的，
      是其陳述是否與事實相符，仍應調查其他證據以資審認，最高法院五十二年台
      上字第一三○○號判例意旨可資參照。查被告甲○○、自訴人丁○○及其他兄
      弟等人，自渠等之父李進福過世不久，即因財產分配產生嫌隙，雙方爭訟不已
      ，有協議書、共有產業明細表、共同產業第一次分配紀錄、現金帳、共有產業
      第二次分配紀錄、收支計算書、台灣高等法院檢察署八十八年度議字第三一二
      號處分書、本院八十八年度訴字第三一二號、八十八年度重訴字第六四三號、
      台灣高等法院八十八年度上易字第二九五號、最高法院九十年度台上字第二二
      四五號民事判決等件在卷可憑，足見兩造因家產分配問題積怨已深，自不得僅
      憑自訴人二人之片面指訴，即遽為不利被告之判決。又查，前述過戶申請資料
      中，除自訴人二人之印鑑證明外，尚有自訴人二人之戶口名簿及前開不動產之
      所有權狀，已如前述，而所有權狀部分平時即交由被告甲○○保管，已據自訴
      人丁○○陳稱在卷（詳見本院九十年三月二十一日訊問筆錄第六頁），且自訴
      人二人對於該戶口名簿之取得及真正，未曾爭執，甚至陳稱：之前已將辦理過
      戶資料交予被告甲○○等語（詳見本院九十年七月二十四日訊問筆錄第二頁、
      九十年九月十二日訊問筆錄第二頁），堪認該戶口名簿亦係自訴人丁○○所交
      予，則自訴人丁○○既交予印鑑證明書、戶口名簿、所有權狀等過戶證件，然
      又否認其同意過戶，其理未平。再者，自訴人二人一再陳稱：前開九百萬元貸
      款，係曄順公司以伊名義貸款，清償與否伊原不清楚，直至九十年七月二十四
      日被告甲○○表示已償清，伊始知悉云云（詳見本院九十一年十一月二十九日
      訊問筆錄第九頁）。然前述貸款確已於八十五年四月二十六日清償完畢，自訴
      人丁○○隨即於同年六月十八日要求轉籍至同一銀行北投分行，有第一銀行丹
      鳳分行九十二年一月十六日（九二）一丹字第十五號函及所附收支傳票三紙在
      卷可考，而自訴人丁○○嗣後亦坦承其於轉籍前已知清償完畢，否則按照銀行
      規定不得轉籍等語（詳見本院九十二年一月二十四日審判筆錄第五頁），顯見
      自訴人就此有意隱瞞，其何以如此及渠二人其餘說詞是否可信，殊值懷疑。況
      且，前開不動產係於八十四年十二月八日辦理過戶完畢，自訴人二人苟未同意
      過戶，理應早已發現，其竟遲至八十九年十月六日始向本院起訴，有卷附本院
      收文章可考，亦有悖情理。從而，自訴人二人之指訴內容有重大瑕疵，不能作
      為被告二人有罪判決之依據。
（三）復查，訊據被告甲○○辯稱：前開不動產係因伊與自訴人丁○○、李正雄三人
      合資興建，自訴人丁○○所出資之二千二百一十萬元中之九百萬元係向第一銀
      行丹鳳分行貸款所得（自訴人丁○○因此簽發金額九百萬元之支票一紙交予該
      銀行），該貸款嗣由伊等承受代償，自訴人丁○○出資金額因此減為一千三百
      萬元，雙方協議，將前開不動產過戶予提供資金予曄順公司之被告丙○○○，
      自訴人丁○○於過戶申請文件上蓋章後連同渠夫妻二人之印鑑證明書等證件交
      伊委由代書辦理過戶手續等語，核與被告丙○○○所述：前開不動產係因伊借
      予曄順公司三千八百一十萬元而過戶予伊等語，及證人即本件辦理過戶手續之
      代書己○○所證：伊告知應備證件，並將相關申請表格填妥交由被告甲○○攜
      回交過戶雙方蓋章，被告甲○○於蓋好印章備齊證件後，將全部資料交予證人
      己○○代為辦理（其中部分文件係由證人戊○○代為跑件），被告甲○○交付
      前開資料前，土地登記申請書、土地建築改良物買賣所有權移轉契約書、公證
      書上自訴人二人部分之印文部分均已蓋妥，並無由被告甲○○代蓋或交付該二
      人印章委由證人己○○代蓋之情事等語（詳見本院九十二年一月二十四日審判
      筆錄第六頁、第七頁），並無齟齬之處，並有建築執照變更登記申請書、起造
      人名冊、門牌申請名冊、所有權狀、現金借支單、投入資金統計表、現金支出
      傳票、收入及支出明細表、自訴人丁○○所簽發之支票、存摺、借據、抵押權
      設定契約書、借款申請書、約定書各影本等件在卷可查，而前開不動產過戶前
      房屋部分曾經台灣台中地方法院辦理公證乙情，亦經本院依職權調取該法院八
      十四年度公字第三四八○八號、第三四八○八號公證案卷全卷核閱無訛，被告
      二人之辯解已堪採信。且查，前開不動產之所有權狀均由被告甲○○保管，已
      如前述，自訴人丁○○並稱：「被告說工程是三兄弟合夥，房子也是三兄弟合
      夥的，被告怕被告房子賣了之後沒有保障，所以要我交出印鑑證明作擔保。因
      為我們的房子也要拿出來處理」、「我拿印鑑證明書出來是保證以後我會把財
      產拿出來，．．．被告（丙○○○）要賣房子給江淑英的錢，是要拿來還給曄
      順公司以我名義去借的貸款，所以我才同意拿出我的印鑑證明出來」（詳見本
      院九十一年九月二十五日訊問筆錄第九頁、第十頁）、「後來甲○○拿．．過
      戶申請書說要過給被告要我蓋章」、「當年甲○○拿過戶資料給我蓋章」（詳
      見前揭筆錄第九頁、本院九十一年七月二十四日訊問筆錄第二頁），益證被告
      二人所辯：本件不動產係自訴人丁○○兄弟三人合資興建所配予自訴人丁○○
      之房屋，因自訴人丁○○不願繳納貸款，而由其餘兄弟承受，自訴人二人因此
      將房屋退回過戶予被告丙○○○等語，非屬虛構。參以，被告丙○○○確已售
      屋予江淑英，此為自訴人二人所不否認（詳見本院九十一年九月二十五日訊問
      筆錄第九頁），被告丙○○○並已將所得款項交予曄順公司乙節，亦有卷附現
      金借支單、收支明細表、現金支出傳票等件可按，且被告甲○○已於八十五年
      四月二十六日將前述自訴人丁○○為借款人之貸款九百萬元清償完畢，有前揭
      第一銀行丹鳳分行函復資料及卷附查詢單可據，並參酌被告甲○○初始為本件
      證人，嗣經自訴人追加為被告，迭至本件審理終結，其陳述始終一致，其與被
      告丙○○○之辯解內容，迄無瑕可指，是前開不動產係自訴人丁○○合資獲配
      之房屋，嗣因其不願繳納出資中之九百萬元貸款，因此減少出資，及被告丙○○○提供資金三千八百一十萬元，自訴人二人因而將房屋退回過戶予被告丙○○○，堪以認定。
六、準此，被告二人既無自訴人二人所指偽造文書之犯行，揆諸首揭說明，不能證明
    被告犯罪，即應為無罪之諭知。
據上論斷，應依刑事訴訟法第三百四十三條、第三百零一條第一項，判決如主文。
中      華      民      國     九十二     年     二     月    二十七    日
                                      台灣士林地方法院刑事第三庭
                                          法  官  姜  麗  香
右正本證明與原本無異。
如不服本判決，應於判決送達後十日內，向本院提出上訴狀。
                                          書記官  陳  玉  珍
中      華      民      國     九十二     年     三     月      四      日


司法院資訊處製作；財團法人民間司法改革基金會備份。
